ACORDAO-COMPLETO-2344019

ACÓRDÃO 928/2019 ATA 4/2019 - SEGUNDA CÂMARA

VISTO, relatado e discutido este pedido de reexame, interposto contra o Acórdão 8920/2015-TCU-Segunda Câmara, pelo Departamento de Polícia Federal.
ACORDAM os ministros do Tribunal de Contas da União, reunidos em sessão da 2ª Câmara, ante as razões expostas pela relatora, e com fundamento nos arts. 71, inciso III, da Constituição Federal, 1º, inciso V, 39, inciso II, da Lei 8.443/1992 e 260, § 5º, do RITCU, em:
9.1. conhecer do pedido de reexame e considerá-lo prejudicado, por perda de objeto, em razão da superveniência de ato de aposentadoria que substituiu o ato objeto deste processo;
9.2. dar ciência desta deliberação ao recorrente e à interessada.

Pedido de reexame interposto contra decisão que considerou ilegal ato de aposentadoria ante a contagem incentivada indevida de tempo de serviço prestado sob a égide das leis 3.313/1957, 4.878/1965 e da Lei Complementar 51/1985, por ausência de previsão legal.

Segunda Câmara

Departamento de Polícia Federal.

3. Interessados/Recorrentes:
3.1. Interessada: Carmem Fragoso Campos (CPF XXX.710.032-XX).
3.2. Recorrente: Departamento de Polícia Federal (CNPJ 00.394.494/0014-50).

13.1. Ministros presentes: Augusto Nardes (na Presidência) e Ana Arraes (Relatora).
13.2. Ministro-Substituto convocado: Marcos Bemquerer Costa.
13.3. Ministro-Substituto presente: André Luís de Carvalho.

ANA ARRAES

ministro-substituto Marcos Bemquerer Costa.

Trata-se de pedido de reexame contra o Acórdão 8920/2015-TCU-Segunda Câmara, que considerou ilegal o ato de aposentadoria de Carmem Fragoso Campos. 
2.	O exame do recurso foi realizado pela Secretaria de Recursos (Serur) , à peça 31, com o qual concordaram os dirigentes da unidade e o Ministério Público junto ao TCU (MPTCU) . Reproduzo a seguir os termos da manifestação:
"INTRODUÇÃO
1.	Trata-se de pedido de reexame interposto pelo Sr. Paulo Eduardo Aguilar da Silva (peça 23) , Coordenador de Recursos Humanos da Polícia Federal, contra o Acórdão 8920/2015-TCU-Segunda Câmara (peça 15) , que considerou ilegal o ato de aposentadoria da Sra. Carmen Fragoso Campos.
1.1. A deliberação recorrida apresenta o seguinte teor:
9.1. considerar ilegal o ato de aposentadoria da Sra. Carmem Fragoso Campos e Silva, examinado no presente processo, negando-lhe registro;
9.2. dispensar o ressarcimento das quantias indevidamente recebidas de boa-fé, pela interessada, consoante o disposto no Enunciado 106 da Súmula de Jurisprudência do TCU;
9.3. com fundamento no art. 71, inciso IX, da Constituição Federal e no art. 262 do Regimento Interno/TCU, determinar ao Departamento de Polícia Federal que:
9.3.1. no prazo 15 (quinze) dias, contado a partir da ciência desta deliberação, abstenha-se de realizar pagamentos do ato ora apreciado pela ilegalidade, sujeitando-se a autoridade administrativa omissa à responsabilidade solidária;
9.3.2. comunique à interessada do teor desta decisão, alertando-a de que o efeito suspensivo proveniente da interposição de eventuais recursos não a exime da devolução dos valores percebidos indevidamente após a respectiva notificação, caso tais recursos venham a não ser providos.
9.4. determinar à Secretaria de Fiscalização de Pessoal - Sefip:
9.4.1. monitore o cumprimento da determinação constante do subitem 9.3.1 acima, representando ao Tribunal, caso seja necessário;
9.4.2. efetue a correção, no sistema Sisac, do nome da inativa titular do ato de aposentadoria para 'Carmen Fragoso Campos', conforme consta no sistema CPF da Secretaria da Receita Federal do Brasil;
9.5. dar ciência ao Departamento de Polícia Federal de que, com a superveniência da Lei Complementar n. 144, de 15/05/2014, que alterou a redação do art. 1º da Lei Complementar nº 51/1985, a servidora policial pode optar, uma vez preenchidos os requisitos legais, pela aposentadoria voluntária com fundamento no art. 1º, inciso II, alínea b, da mencionada LC n. 51/1985 (grifos acrescidos) .
HISTÓRICO
2.	Trata-se de processo de aposentadoria que considerou ilegal o benefício da Sra. Carmen Fragoso Campos, em decorrência da contagem ficta de tempo de serviço prestado sob a égide da Lei 3.313/1957 e da contagem fracionada de licença-prêmio por assiduidade (fração de LPA) não prevista em lei. Excluindo-se os tempos impugnados, a recorrente conta com menos de 27 anos e 6 meses de tempo de serviço (vide mapa de tempo de serviço de peça 1, p. 61-62) . Daí a razão de ser considerada ilegal sua aposentadoria proporcional a 28/30. 
EXAME DE ADMISSIBILIDADE
3.	Reitera-se o exame preliminar de admissibilidade (peça 25) , ratificado à peça 28 pela Excelentíssima Senhora Ministra Ana Lúcia Arraes de Alencar, que entendeu pelo conhecimento do recurso, uma vez que preenchidos os requisitos dos artigos 32, I, e 48 da Lei 8.443/1992, c/c os artigos 285, § 2º, e 286, parágrafo único, do RI/TCU; todavia, sem efeito suspensivo.
EXAME DE MÉRITO
4.	Delimitação
4.1.	Constitui objeto da presente análise definir se a recorrente pode ter seu ato de aposentadoria considerado legal, com a determinação de que seus proventos sejam calculados de forma proporcional a 27/30.
Análise:
4.2.	Conforme visto anteriormente, excluindo-se os tempos impugnados, a recorrente conta com mais de 27 anos de serviço. No entanto, o fato de, atualmente, perceber proventos proporcionais a 28/30 impede, nos termos do § 1º do art. 6º da Resolução 206/2007, o julgamento pela legalidade, com a determinação para que os proventos sejam ajustados à proporção de 27/30. De fato, a aludida norma assim dispõe:
Art. 6º Ao apreciar os atos sujeitos a registro, o Tribunal:  (NR) (Resolução - TCU nº 237, de 20/10/2010, DOU de 26/10/2010) 
I - considerará legais e ordenará o registro dos atos nos quais não tenham sido identificadas falhas ou inconsistências;  (NR) (Resolução - TCU nº 237, de 20/10/2010, DOU de 26/10/2010) 
II - considerará ilegais e negará o registro dos atos editados em desconformidade com a legislação pertinente.  (NR) (Resolução - TCU nº 237, de 20/10/2010, DOU de 26/10/2010) 
§ 1º Os atos que, a despeito de apresentarem algum tipo de inconsistência ou irregularidade em sua versão submetida ao exame do Tribunal, não estiverem dando ensejo, no momento de sua apreciação de mérito, a pagamentos irregulares, serão considerados legais, para fins de registro, com determinação:  (NR) (Resolução - TCU nº 237, de 20/10/2010, DOU de 26/10/2010) 
I - ao órgão ou à entidade de origem para efetivação das devidas anotações nos assentamentos funcionais dos servidores;  (AC) (Resolução - TCU nº 237, de 20/10/2010, DOU de 26/10/2010) 
II - à unidade técnica competente para as devidas correções no Sistema Sisac.  (AC) (Resolução - TCU nº 237, de 20/10/2010, DOU de 26/10/2010) 
§ 2º Os atos que estiverem dando ensejo, no momento de sua apreciação de mérito, a pagamentos irregulares, mas que não apresentem inconsistência ou irregularidade em sua versão submetida ao exame do Tribunal, serão considerados legais, para fins de registro, com determinação ao órgão ou à entidade de origem para que, no prazo de 15 (quinze) dias, adote as medidas cabíveis com vistas à regularização dos pagamentos indevidos constatados na ficha financeira do interessado.  (NR) (Resolução - TCU nº 237, de 20/10/2010, DOU de 26/10/2010) 
§ 3º Nas hipóteses de que tratam os parágrafos anteriores, deverão ser expressamente mencionadas, no respectivo acórdão, as falhas e irregularidades identificadas pelo Tribunal, bem como a informação de que já não mais subsistem os pagamentos irregulares constantes dos atos apreciados, no caso do § 1º deste artigo, ou de que existem irregularidades de pagamentos atualmente realizados, a serem elididas, no prazo de 15 (quinze) dias, pelo órgão ou entidade de origem, no caso do § 2º deste mesmo artigo.  (AC) (Resolução - TCU nº 237, de 20/10/2010, DOU de 26/10/2010 (grifos acrescidos) .
4.3.	Nesse contexto, observa-se que o ato em comento não se amolda à disposição elencada no art. 6, § 1º, da referida resolução, porquanto, nos moldes encaminhados ao tribunal, possui inconsistências que geram pagamentos irregulares.
4.4.	Demais disso, não se pode relegar ao oblívio a possibilidade de ser emitido novo ato concessório de aposentadoria, com proventos integrais e fundamentado na LC 51/1985, com a redação dada pela LC 144/2014, desde que preenchidos os requisitos legais e feita a opção pela servidora. É nesse sentido o disposto no subitem 9.5 do acórdão recorrido:
9.5. dar ciência ao Departamento de Polícia Federal de que, com a superveniência da Lei Complementar n. 144, de 15/05/2014, que alterou a redação do art. 1º da Lei Complementar nº 51/1985, a servidora policial pode optar, uma vez preenchidos os requisitos legais, pela aposentadoria voluntária com fundamento no art. 1º, inciso II, alínea b, da mencionada LC n. 51/1985.
CONCLUSÃO
5.	Da análise de mérito, conclui-se que a recorrente não pode ter seu ato de aposentadoria considerado legal, com a determinação de que seus proventos sejam calculados de forma proporcional a 27/30. Daí porque se deve negar provimento ao presente pedido de reexame.
PROPOSTA DE ENCAMINHAMENTO
6.	Ante o exposto, submetem-se os autos à consideração superior, propondo-se, com fundamento no art. 48 da Lei 8.443/1992:
	a) conhecer do recurso interposto, para, no mérito, negar-lhe provimento;
b) comunicar à Unidade Jurisdicionada, à recorrente e aos demais interessados da decisão que vier a ser proferida nestes autos."
É o relatório.

não há.

Procuradora-geral Cristina Machado da Costa e Silva.

PESSOAL. POLICIAL FEDERAL. APOSENTADORIA CONCEDIDA COM FUNDAMENTO NA LEI COMPLEMENTAR 51/1985. CONTAGEM FICTA DE TEMPO DE SERVIÇO PRESTADO SOB A ÉGIDE DA LEI 3.313/1957. CONTAGEM FRACIONADA DE LICENÇA-PRÊMIO POR ASSIDUIDADE. ILEGALIDADE DO ATO. PEDIDO DE REEXAME. EMISSÃO DE NOVO ATO DE APOSENTADORIA. CONHECIMENTO. PERDA DE OBJETO DO RECURSO.

APOSENTADORIA (APOS)

Secretaria de Recursos (Serur).

Presentes os requisitos de admissibilidade, nos termos dos arts. 32, 33 e 48 da Lei 8.443/1992, conheço do pedido de reexame interposto contra o Acórdão 8920/2015-TCU-Segunda Câmara pelo Coordenador de Recursos Humanos do Departamento de Polícia Federal.
2.	O acórdão recorrido concluiu que o ato então analisado é ilegal, ante a contagem incentivada indevida de tempo de serviço prestado sob a égide das Leis 3.313/1957, 4.878/1965 e da Lei Complementar 51/1985, por ausência de previsão legal.
3.	O recorrente aduziu, na defesa apresentada, a possibilidade de aproveitamento do ato com correção da proporção antes de 28/30 para 27/30.
4. 	A manifestação da Secretaria de Recursos (Serur) , reproduzida no relatório precedente, concluiu no sentido de negar provimento ao pedido do recorrente por considerar que o ato registrado possui inconsistências que geram pagamentos irregulares, não cabendo a aplicação do previsto no art. 6, § 1º, da Resolução 206/2007, mediante o qual apenas se determinariam ajustes formais. Além disso, haveria ainda a possibilidade de emissão de novo ato concessório de aposentadoria, com proventos integrais e fundamentado na LC 51/1985, com a redação dada pela LC 144/2014, conforme exarado no subitem 9.5 do acórdão recorrido:
"9.5. dar ciência ao Departamento de Polícia Federal de que, com a superveniência da Lei Complementar n. 144, de 15/05/2014, que alterou a redação do art. 1º da Lei Complementar nº 51/1985, a servidora policial pode optar, uma vez preenchidos os requisitos legais, pela aposentadoria voluntária com fundamento no art. 1º, inciso II, alínea b, da mencionada LC n. 51/1985."
5.	Após o pronunciamento da unidade técnica, determinei a realização de diligência ao Departamento de Polícia Federal (DPF) para que encaminhasse informação acerca de novo ato de aposentadoria, sem acréscimos de tempo considerados irregulares por esta Corte e com o cálculo de proventos proporcionais a 27/30.
6.	Cumprida a diligência, o DPF apresentou portaria publicada em 10/10/2016 (peça 38, p. 3) , em que tornou sem efeito o ato de aposentadoria anterior e emitiu outro, sob novo fundamento, nos termos do disposto no subitem 9.5 do acórdão atacado:
"TORNAR SEM EFEITO a Portaria DG/DPF nº 704, publicada no Diário Oficial da União nº 150F, de 04.08.2000, que aposentou a servidora CARMEN FRAGOSO CAMPOS E SILVA, Agente de Polícia Federal, classe especial, matrícula SIAPE n° 0176058, tendo em vista o Acórdão 1602/2011-TCU-Primeira Câmara, do Tribunal de Contas da União, que considerou ilegal a contagem de tempo de serviço relativa ao acréscimo de 20% sobre o período trabalhado sob a égide da Lei nº 3.313/1957 e à Fração de Licença-Prêmio por Assiduidade. 
MANTER aposentada a nominada servidora, com fundamento no art. 1º, inciso II, alínea 'b', da Lei Complementar nº 51, de 20 de dezembro de 1985, alterada peia Lei Complementar nº 144, de 15 de maio de 2014, com proventos integrais e paridade correspondentes ao subsídio do cargo efetivo, de acordo com o art. 38, alínea 'a', da Lei n° 4.878, de 3 de dezembro de 1965 c/c a Lei nº  11.358, de 19 de outubro de 2006, tendo em vista o contido no Acórdão 8920/2015-TCU-Segunda Câmara, bem como no Oficio nº 7864-2016-TCU/Sefip."
7.	Concordo com a avaliação realizada pela Serur em relação à impossibilidade de aproveitar o ato objeto destes autos dada a ausência de previsão normativa para apenas reformá-lo. Entretanto, em razão da informação sobre a superveniência de novo ato de aposentadoria, não será o caso de negar provimento ao pedido de reexame em razão da invalidação do ato anterior. Neste caso, o art. 260, § 5º, do RITCU prevê que "O Tribunal poderá considerar prejudicado, por perda de objeto, o exame dos atos de admissão e concessão cujos efeitos financeiros tenham se exaurido antes de sua apreciação".
8.	Segundo informado pela unidade técnica (peça 40) , o novo ato de aposentadoria da interessada aguarda parecer do Controle Interno desde 07/06/2017, de modo que posteriormente será submetido à apreciação do TCU. 
	Ante essas considerações, voto por que o Tribunal considere prejudicado o pedido de reexame, por perda de objeto, e adote a minuta de deliberação que ora submeto ao Colegiado.
TCU, Sala das Sessões Ministro Luciano Brandão Alves de Souza, em 19 de fevereiro de 2019.
ANA ARRAES 
Relatora